最高法院民事判決　　　　　　　　　　　　　　　八十七年度台上字第二四八四號
　　上　訴　人　上瑩證券股份有限公司（原為元統證券股份有限公司）
　　法定代理人　吳淳禮
　　訴訟代理人　湯金全律師
　　　　　　　　孫志鴻律師
　　　　　　　　徐萍萍律師
　　被 上訴 人　陳兆雄
　　　　　　　　蘇嘉瑞
　　　　　　　　萬韻清
　　共　　　同
　　訴訟代理人　蘇吉雄律師
　　　　　　　　陳雅娟律師
右當事人間請求確認股東會決議無效等事件，上訴人對於中華民國八十六年七月二十
八日台灣高等法院高雄分院第二審判決（八十五年度重上字第一二六號），提起上訴
，本院判決如左：
    主  文
原判決關於廢棄第一審駁回被上訴人萬韻清備位之訴及該訴訟費用部分廢棄，發回台
灣高等法院高雄分院。
其他上訴駁回。
第三審訴訟費用，關於駁回其他上訴部分，由上訴人負擔。
    理  由
本件被上訴人主張：上訴人（上訴人公司原名稱為元統證券股份有限公司，嗣於民國
八十五年十一月十一日變更其名稱為上瑩證券股份有限公司）於八十四年十一月十日
舉行八十四年度股東常會，由董事長朱有福擔任主席，會中因股東意見分歧，會場秩
序大亂，經主席裁決休息二十分鐘協商，監察人賴金興竟於休息期間未滿之際，自任
主席，決議減資，變更公司章程，並選任吳淳禮等人分任董監事，此等決議當然無效
。退步言之，因此等決議違反法令，應予撤銷等情。求為先位聲明：確認上訴人八十
四年度股東常會決議不成立。備位聲明：被上訴人八十四年度股東常會決議應予撤銷
之判決（第一審就被上訴人陳兆雄、蘇嘉瑞備位聲明中關於上訴人公司八十四年十一
月十日股東常會決議肆討論事項之減資、修改公司章程決議及伍選舉事項之選舉第三
屆董事及監察人之選舉決議予以撤銷。駁回陳兆雄、蘇嘉瑞其餘備位之聲明及被上訴
人先位之聲明與萬韻清之備位聲明。上訴人及被上訴人萬韻清各就其敗訴部分上訴二
審。被上訴人陳兆雄、蘇嘉瑞就先位聲明敗訴部分上訴二審，對於被駁回其餘備位聲
明部分，則未據聲明不服。原審將第一審關於駁回被上訴人萬韻清備位之訴部分廢棄
，並駁回萬韻清其餘之上訴，及被上訴人陳兆雄、蘇嘉瑞與上訴人上瑩公司之上訴。
上訴人對原審其敗訴部分判決上訴三審，被上訴人就其敗訴部分，則未據聲明不服）
。
上訴人則以：因伊公司當時擔任董事長之朱有福不願繼續主持會議，賴金興經與會股
東合法推選為主席續行會議，所為決議當然有效存在。被上訴人萬韻清未出席股東會
，陳兆雄、蘇嘉瑞未當場表示異議，均不得提起撤銷股東會決議之訴等語，資為抗辯
。
原審依審理之結果，以：查上訴人於八十四年十一月十日舉行八十四年度股東常會，
監察人賴金興任主席時，決議變更公司章程，將公司資本額新台幣（下同）二十億九
千五百零八萬元減資為四億七千一百三十九萬三千元，並選任吳淳禮、賴金興、李秀
蓮、劉振渝、陳素玲為董事，李秀玲、盛佩娟、呂仁明為監事，吳淳禮嗣經董事會選
任為董事長等事實，業據被上訴人提出上瑩公司變更登記事項卡、八十四年度股東常
會議事錄、第三屆第一次董事會會議紀錄在卷為證，且為上訴人所不爭執，堪信為真
實。依公司法第二百零八條第三項規定，董事長對內為股東會、董事會及常務理事會
主席，對外代表公司。董事長請假或因故不能行使職權時，由副董事長代理之。無副
董事長或副董事長亦請假或因故不能行使職權時，由董事長指定常務董事一人代理之
。其未設常務董事者，指定董事一人代理之。董事長未指定代理人者，由常務董事或
董事互推一人代理之。經查，上開股東常會，擔任會議主席之原董事長朱有福，在休
息期間屆滿後，因故不能行使職權，則上開股東會自應依公司法第二百零八條第三項
之規定決定會議之主席。上訴人辯稱此情形無公司法第二百零八條第三項規定之適用
，而應依內政部之會議規範之規定決定會議之主席云云，於法自屬無據。乃上訴人未
依公司法第二百零八條第三項之規定由有權主持會議之人擔任該股東會之主席，竟由
監察人賴金興擔任股東會主席，進行會議，作成系爭決議，此決議不能謂非違反法令
，自得為決議撤銷之原因。又公司法第一百八十九條規定：股東會之召集程序或其決
議方法，違反法令或章程時，股東得自決議之日起一個月內訴請法院撤銷其決議。此
條文並未限制未出席股東提起撤銷股東會決議，故只要公司召集程序或決議方法有違
反法令或章程之情形，未出席之股東在法定期間內均得提起撤銷股東會決議之訴。本
件被上訴人萬韻清並未出席上開股東會，被上訴人陳兆雄、蘇嘉瑞則在主席朱有福裁
決休息協商時，陪同朱有福下二樓協商後不久即行離去，為系爭決議之表決時並未在
場，均為上訴人所不爭執，則就該股東會之決議言，自屬未出席之股東，系爭決議既
然違背法令，被上訴人訴請撤銷系爭決議，揆諸前開說明，自無不合，應予准許。爰
將第一審所為被上訴人陳兆雄、蘇嘉瑞備位聲明中就撤銷系爭決議部分之勝訴判決予
以維持，駁回上訴人對該部分之上訴，並將第一審所為駁回被上訴人萬韻清備位之訴
部分予以廢棄之判決。
惟查被上訴人萬韻清在第一審所為關於備位聲明部分，係請求上訴人八十四年度股東
常會決議應予撤銷。第一審為其全部敗訴判決（包括先位聲明及備位聲明），萬韻清
提起上訴，其中關於備位聲明部分僅請求其敗訴部分廢棄（見原審卷第五四頁反面）
。原審審判長未行使闡明權，命被上訴人萬韻清為適當之聲明，亦未於判決理由中說
明其備位聲明訴請撤銷上訴人八十四年度股東常會決議無庸於判決主文中諭知之理由
，已有未合。且上訴人八十四年度股東常會決議中除肆討論事項之減資、修改公司章
程及伍選舉董監事之決議部分，係由賴金興擔任會議主席所作之決議，其餘決議，則
係原主席朱有福主持會議時合法決議通過。原審將第一審關於駁回被上訴人萬韻清備
位之訴部分均予廢棄，而未於判決理由內說明朱有福主持會議時通過之決議，何以亦
得一併撤銷，亦有違誤。上訴論旨，指摘原判決關於萬韻清備位之訴部分為不當，求
予廢棄，非無理由。至原審就被上訴人陳兆雄、蘇嘉瑞部分維持第一審所為上訴人敗
訴之判決，駁回上訴人對該部分之上訴，經核於法並無違背。上訴論旨，就此部分指
摘原判決不當，求予廢棄，非有理由。
據上論結，本件上訴一部為有理由，一部為無理由，依民事訴訟法第四百七十七條第
一項、第四百七十八條第一項、第四百八十一條、第四百四十九條第一項、第七十八
條，判決如主文。
中      華      民      國    八十七    年      十      月    二十三    日
                              最高法院民事第二庭
                                  審判長法官  曾  桂  香
                                        法官  劉  延  村
                                        法官  徐  璧  湖
                                        法官  劉  福  聲
                                        法官  黃  秀  得
      右正本證明與原本無異
                                              書  記  官
中      華      民      國    八十七    年     十一     月     五       日
